最高法院民事判決　　　　　　　　　　　　　　　八十六年度台上字第二七七五號
　　上訴人　丙　　○
　　　　　　甲 ○ ○
　　　　　　俞 永 生
　　　　　　劉蔡美代
　　　　　　王 貴 雲
　　　　　　吳 春 美
　　　　　　蔣黃麗雲
　　　　　　簡 月 賢
　　　　　　龔 自 強
　　　　　　劉蔡玉霞
　　　　　　張賴玉燕
　　　　　　王 仲 庵
　　　　　　陳蔡彩鳳
　　　　　　陳 玉 山
　　　　　　林葉月蜂
　　　　　　張賴碧瑞
　　　　　　林 彥 聰
　　　　　　虞　　靖
　　共　　　同
　　訴訟代理人　周啟同律師
　　被 上訴 人　丁 ○ ○
　　　　　　　　乙 ○ ○
　　　　　　　　楊 慶 芳
　　　　　　　　謝 洪 淑
右當事人間請求所有權移轉登記事件，上訴人對於中華民國八十五年七月二十二日台
灣高等法院台中分院第二審更審判決（八十四年度上更(二)字第七八號），提起上訴，
本院判決如左：
    主  文
上訴駁回。
第三審訴訟費用由上訴人負擔。
    理  由
本件上訴人於原審為「變更之訴」，主張：兩造分別於民國六十一年、六十二年間向
訴外人陳元亨訂購建於原坐落台中市○○區○○段八之一號（嗣分割增加八之五至八
之五六號）及八之二、八之三號土地上之「台麗新村」房屋暨其基地。旋因陳元亨無
力續建，乃於「訂戶代表會」中協議，由訂購戶每人出資新台幣（下同）一萬元向八
之一號土地原所有人廖澄榮清償地價尾款，而將斯時地目仍為「田」之八之一號土地
，「信託登記」於訂購戶中具有自耕能力之被上訴人四人所有，應有部分各四分之一
。迨八之一號土地變更為「建」地，被上訴人除已將分割增加出之八之五至八之五六
號土地所有權分別移轉登記於其上之房屋所有人外，所餘未建房屋之八之一號（下稱
：系爭土地）○點○七三○公頃部分，經伊於第一審對被上訴人為終止信託關係之意
思表示後，被上訴人原應將伊各可得之應有部分返還。惟該系爭八之一號土地嗣經台
中市政府徵收，改以台中市○○區○○段二六五號土地為補償，被上訴人又將之以每
坪二十萬元出售，得款二千五百九十八萬零六百零六元。被上訴人即應依不當得利之
法律關係，返還伊每戶（原承購戶共五十二戶）可分得之四十九萬六千一百五十三元
等情。求為命被上訴人應各給付伊如原判決附表（下稱附表）所示金額，及自八十三
年五月十四日起加算法定遲延利息之判決（按上訴人於第一審係請求被上訴人為「土
地所有權移轉登記」，後因情事變更，經更審前原審准其以上開聲明代最初之聲明。
又上訴人請求之金額，於更審前原審係請求被上訴人連帶給付伊各四十九萬六千一百
五十三元，及自八十二年十二月十五日起加算法定遲延利息，惟經更審前原審除判決
被上訴人給付上訴人如附表所示之金額及自八十三年五月十四日起算之法定遲延利息
外，其餘上訴人之請求及追加之訴部分，均經駁回，上訴人對之未聲明不服。另更審
前原審判決第一審共同原告曾政弘等敗訴，業已確定在案，併此明）。
被上訴人則以：兩造間就系爭八之一號土地並無信託關係存在。如訴外人陳元亨與伊
間存有信託關係，於六十二年六月二十日，伊將各承購戶之房屋基地所有權為移轉登
記時，該關係即告終止，上訴人縱有請求權，仍因罹於十五年之消滅時效期間而消滅
。苟其尚得為請求，伊歷年繳交之地價稅，亦可為抵銷等語。資為抗辯。
原審審理結果，以：上訴人主張兩造向訴外人陳元亨訂購房屋及基地，因陳元亨無力
續建，乃協議由承購戶各出一萬元清償地價尾款，而將前述原八之一號土地「信託登
記」為訂購戶所推選之被上訴人四人所有，被上訴人於原八之一號土地變更地目為「
建」，乃依各承購戶所購買房屋占用之基地部分，於六十二年六月二十一日（按收件
日期為六十二年六月二十日）分割出同段八之五至八之五六號土地移轉登記於各承購
戶，系爭八之一號土地，做為道路使用，仍登記為被上訴人所有，每人應有部分四分
之一。惟系爭土地經台中市政府重劃予以徵收，而以台中市○○區○○段第二六五號
土地補償，登記為被上訴人丁○○應有部分一萬分之一七八○，謝洪淑、楊慶芳、乙
○○應有部分各一萬分之二七四○；被上訴人嗣分別將上開土地應有部分出售於訴外
人廖啟忠，並已辦妥所有權移轉登記等情，有兩造分別提出之土地登記簿謄本、台麗
新村樓房住宅承建契約書、台麗新村訂戶第四次會議紀錄、不動產買賣契約等影本為
憑，並經證人廖啟忠結證無訛，兩造亦不爭執，堪信為真實。是未分割前之原八之一
號土地登記於被上訴人，係基於訂購戶與被上訴人間成立信託契約而為之，惟上開土
地變更為建地後，被上訴人於六十二年六月二十一日將上開土地分割出同段八之五至
八之五六號土地並移轉登記於各訂購戶，該信託契約顯已終止，否則被上訴人無由將
上開土地分割並移轉登記於各訂購戶。而系爭土地係自原八之一號土地分割而出，且
係分割並移轉登記於各訂購戶所餘作為道路使用之土地，屬原信託物之一部分，是於
六十二年六月二十一日被上訴人因終止與訂購戶間之信託契約而分割原八之一號土地
並移轉登記於各訂購戶時，被上訴人與訂購戶就系爭土地之信託關係已因終止而不存
在。上訴人主張被上訴人與訂購戶間就系爭土地另成立一新信託關係云云，然為被上
訴人所否認，而上訴人復無法舉證以實其說，自不足採。從而，被上訴人與訂購戶間
就信託物即系爭土地之返還請求權時效期間，於當時即開始進行，其十五年之時效期
間算至七十七年六月間，即已屆滿無疑。上訴人直至八十一年十月六日始提起本件訴
訟，被上訴人以時效置辯，自非無據。上訴人請求被上訴人返還信託物，不應准許，
其依不當得利之法律關係請求被上訴人返還信託物所變賣之價金，即屬無據，亦不應
准許云云。為其心證之所由得，駁回上訴人之訴，於法核無違誤。末查，本件係於八
十五年七月十六日辯論終結，同年月二十二日宣示判決，有各該筆錄為憑，按判決經
宣示後，為該判決之法院即受其羈束（民事訴訟法第二百三十一條第一項前段）。至
判決原本，固應自宣示判決之日起，於五日內交付法院書記官（同法第二百二十八條
第一項），惟此為訓示規定，縱有交付判決原本遲誤之情形，亦不影響其已宣示判決
之效力。至原審以假定本件信託契約於六十二年六月間仍存在為前提，述上訴人終
止契約不生效力部分，係屬贅論。又原審認定被上訴人之時效抗辯成立，上訴人請求
返還信託物，不應准許，其依不當得利之法律關係請求被上訴人返還信託物所變賣之
價金，即屬無據云云，並無判決不備理由或理由矛盾之情形。上訴論旨，徒以原審取
捨證據，認定事實之職權行使，指摘原判決違背法令，求予廢棄，非有理由。
據上論結，本件上訴為無理由。依民事訴訟法第四百八十一條、第四百四十九條第一
項、第七十八條，判決如主文。
中      華      民      國    八十六    年      九      月      五      日
                              最高法院民事第三庭
                                  審判長法官  范  秉  閣
                                        法官  朱  建  男
                                        法官  許  澍  林
                                        法官  蘇  茂  秋
                                        法官  蘇  達  志
      右正本證明與原本無異
                                              書  記  官
中      華      民      國    八十六    年      九      月     十七     日
